【裁判字號】    98,司養聲,341
【裁判日期】    981123
【裁判案由】    終止收養
【裁判全文】
臺灣高雄地方法院民事裁定           98年度司養聲字第341號
聲  請  人  甲○○
上聲請人聲請許可終止收養事件，本院裁定如下：
    主  文
准予終止聲請人甲○○（女，民國○○○年○月○日生，身分證
統一編號：Ｚ000000000號）與養父張光日（已歿）間
之收養關係。
程序費用新臺幣壹仟元由聲請人負擔。
    理  由
一、按在養父母死亡後，民法修正前第1080條第5 項規定僅限於
    養子女不能維持生活而無謀生能力時，始得聲請法院許可終
    止收養，失之過嚴，是為保護養子女之利益，應使其有聲請
    法院許可終止收養之機會（見96年5 月23日修正立法理由一
    ），故於修正後民法第1080條之1 第1 項、第4 項明定：「
    養父母死亡後，養子女得聲請法院許可終止收養。」；「法
    院認終止收養顯失公平者，得不許可之。」又按養父母死亡
    時，養父母與養子女間之婚生親子關係固已消滅，然二者間
    之收養關係並未當然解消，是我國法上定有死後終止收養之
    制度，其目的在於解消養子女與死亡養父母之親屬間之法定
    血親關係，同時為圖回復其本性及回復其與本生父母之法律
    關係。換言之，在法院依法裁定收養終止之前，收養人與被
    收養人間之收養關係仍持續中，是本件即無適用舊法關於終
    止收養要件之餘地，而應逕依修正後民法親屬編之規定予以
    審酌，合先敘明。
二、聲請意旨略以：聲請人甲○○為張光日（民國7 年1 月25日
    生，身分證統一編號：Ｚ000000000號）之養女，因養父張光
    日已於78年9 月12日死亡，爰依民法第1080之1 條規定聲請
    終止前開之收養關係等語。
三、經查：(一)聲請人主張之事實，業據其提出聲請人戶籍謄本及
    收養人之除戶謄本各1 件為證，堪信屬實，並據聲請人到院
    陳述：「（問：何時被收養？收養理由？）當時我還小，收
    養人是我父親的哥哥就是我伯父，當時他身體不好臥病在床
    多年，因為他單身沒有子嗣，所以我父親想若是他往生後能
    有人祭祀，便將我過給伯父收養，實際上我仍是跟我親生父
    母同住。（問：終止收養理由？）因為我生父過世，我生母
    在生父往生後擲筊，覺得把我終止收養讓我能照顧我生母起
    居。目前我在台北工作，之後打算搬回生母這裡同住，照顧
    她。雖然之前我出養給養父，但我還是都跟本生父母一起住
    。雖然我要辦理終止收養，但我還是會祭拜我的養父。我生
    母還有一個兒子就是我哥哥，他已經結婚沒有跟母親同住。
    」等語（見本院98年11月13日非訟事件筆錄），並經聲請人
    之生母張林玉葉到庭陳述：「我是聲請人甲○○的生母，她
    的生父已經過世。收養人是我大伯，他是從大陸過來的，沒
    有結婚，也沒有小孩子，當初為了要讓甲○○可以傳承收養
    人的香火，所以才讓甲○○被收養。」等語（見本院98年10
    月30日非訟事件筆錄）。(二)本院審酌聲請人之本生父親張裕
    忠係聲請人養父張光日之兄，當初係因張光日未婚無子女，
    且臥病在床，始將聲請人出養，惟聲請人被收養之後，仍係
    與其本生父母同住，由本生父母照顧，業據聲請人之生母張
    林玉葉到庭陳述屬實，足認本件聲請人聲請終止收養，應無
    任何顯失公平之情形，揆諸首揭說明，聲請人聲請終止其與
    養父張光日間之收養關係，於法並無不合，應予准許。
四、依非訟事件法第21條第1 項前段、第24條第1 項，裁定如主
    文。
中    華    民    國    98    年    11    月    23    日
                  家事法庭  司法事務官  宋佳蓁
以上正本係照原本作成。
如不服本裁定，應於裁定送達後10日之不變期間內，向本院提出
抗告狀，並繳納抗告費新臺幣1,000 元。
中    華    民    國    98    年    11    月    23    日
                            書  記  官  葉彥伶


司法院資訊處製作；財團法人民間司法改革基金會備份。
